臺灣桃園地方法院民事判決　九十三年度訴字第二九三號
　　原　　　告　財團法人汽車交通事故特別補償基金
　　法定代理人　己○○
　　訴訟代理人　戊○○
　　被　　　告　丁○○
　　　　　　　　乙○○
　　　　　　　　丙○○
　　　　　　　　甲○○
右當事人間請求損害賠償事件，於民國九十三年八月十八日辯論終結，本院判決如左
：
    主    文
被告丁○○應給付原告新台幣壹佰壹拾貳萬元，及自民國九十三年六月十八日起至清
償日止，按年息百分之五計算之利息。
原告其餘之訴駁回。
訴訟費用由被告丁○○負擔百分之八十，餘由原告負擔。
    事    實
甲、原告方面：
壹、聲明：被告丁○○應給付或被告應連帶給付原告新台幣（下同）一百四十萬元，
    及自起訴狀繕本送達之翌日起至清償日止，按年息百分之五計算之利息。
貳、陳述：被告丁○○駕駛訴外人陳麗花所有車號ＢＱ—六六五六號車輛，於民國九
    十二年三月二十三日零時八分許，在雲林縣台西鄉○○村○○路三十巷處發生交
    通事故致陳麗花死亡，依民法第一百九十一條之二規定，被告丁○○應負侵權行
    為損害賠償責任。而前開車輛所有權人陳麗花並未依強制汽車責任保險法第四條
    規定投保強制汽車責任保險，被害人陳麗花之繼承人即被告業依同法第三十八條
    第一項第二款規定，自原告受領補償金一百四十萬元，依同法第三十九條第二項
    之規定，原告得直接向加害人即被告丁○○或汽車所有權人陳麗花求償前開補償
    金額，惟陳麗花已經死亡，被告丁○○為被害人陳麗花之配偶，其餘被告則均為
    陳麗花之子女，依民法第一千一百五十三條第一項規定，應連帶繼承陳麗花對原
    告所負之賠償責任。又加害人所負侵權行為損害賠償責任，與汽車所有人未投保
    強制汽車責任保險所負之賠償債務，係屬不真正連帶債務關係，故被告丁○○與
    系爭車輛所有人陳麗花之繼承人即被告對系爭補償金債務負不真正連帶償還責任
    ，被告中之一人給付達前開補償金額時，其餘被告免除給付責任，為此原告爰依
    強制汽車責任保險法第三十九條第二項及民法第一千一百五十三條第項規定提起
    本件訴訟。
參、證據：提出台灣雲林地方法院檢察署相驗屍體證明書、雲林縣警察局台西分局道
    路交通事故證明書、補償金理算書、申請汽車交通事故特別補償基金相關資料表
    、汽車交通事故特別補償金收據暨代位求償同意書、繼承系統表、委託書各一件
    、
乙、被告方面：
Ａ、被告丁○○、乙○○部分：
    被告丁○○、乙○○均未於言詞辯論期日到場，亦未提出書狀作何聲明或陳述。
Ｂ、被告丙○○部分：
壹、聲明：請求駁回原告之訴。
貳、陳述：被告丙○○已經很久沒有跟母親陳麗花及被告乙○○連絡，直到陳麗花的
    後事辦好後，經被告乙○○告知有保險金可以申請，但因伊為法定繼承人之一，
    並未拋棄繼承，所以需要伊的簽名，因此被告丙○○才簽名以領取系爭補償金，
    惟系爭補償金實際上係被告乙○○領取，伊並未取得。又被告乙○○早於九十二
    年六月間向原告聲請系爭補償金，原告迄於同年十月才給付，因此原告應可查知
    陳麗花之系爭車輛並未參加強制汽車責任保險，但原告竟仍給付系爭補償金予被
    告乙○○，故原告不得請求伊賠償系爭補償金。
Ｃ、被告甲○○部分：
壹、聲明：請求駁回原告之訴。
貳、陳述：系爭補償金係遭被告乙○○拿走，被告甲○○並未取得，但伊母親陳麗花
    死亡後，被告均未辦理拋棄繼承，亦未對被告丁○○請求對陳麗花死亡的損害賠
    償。
　　理　　由
壹、本件被告丁○○、乙○○均經合法通知，未於言詞辯論期日到場，核無民事訴訟
    法第三百八十六條所列各款情形，爰依原告之聲請，由其一造辯論而為判決。
貳、原告主張被告丁○○駕駛陳麗花所有車號ＢＱ—六六五六號車輛，於九十二年三
    月二十三日零時八分許，在雲林縣台西鄉○○村○○路三十巷處發生交通事故致
    陳麗花死亡。而陳麗花並未依強制汽車責任保險法第四條規定投保強制汽車責任
    保險，被告業依同法第三十八條第一項第二款規定，自原告受領補償金一百四十
    萬元，依同法第三十九條第二項之規定，原告得直接向加害人即被告丁○○或汽
    車所有權人陳麗花求償前開補償金額，被告丁○○為被害人陳麗花之配偶，其餘
    被告則均為陳麗花之子女，依民法第一千一百五十三條第一項規定，應連帶繼承
    陳麗花對原告所負之賠償責任，故被告丁○○與被告對系爭補償金債務負不真正
    連帶償還責任，為此原告爰依強制汽車責任保險法第三十九條第二項及民法第一
    千一百五十三條第一項規定提起本件訴訟等語。被告丙○○則以伊實際並未受領
    系爭補償金，且原告應可知悉系爭車輛並未投保強制汽車責任保險，但原告竟仍
    予給付，自不得請求伊賠償系爭補償金等語資為抗辯。被告甲○○辯稱系爭補償
    金係被告乙○○領取，伊實際並未取得，原告不得對伊請求等語。
參、本件原告主張被告丁○○駕駛陳麗花所有系爭車輛，於九十二年三月二十三日零
    時八分許，在雲林縣台西鄉○○村○○路三十巷處發生交通事故致陳麗花死亡。
    而陳麗花並未依強制汽車責任保險法第四條規定投保強制汽車責任保險，但被告
    已依同法第三十八條第一項第二款規定，共同具名向原告領取特別補償金一百四
    十萬元，又被告丁○○為被害人陳麗花之配偶，其餘被告則均為陳麗花之子女之
    事實，業據原告提出與其所述相符之台灣雲林地方法院檢察署相驗屍體證明書、
    雲林縣警察局台西分局道路交通事故證明書、補償金理算書、申請汽車交通事故
    特別補償基金相關資料表、汽車交通事故特別補償金收據暨代位求償同意書、繼
    承系統表、委託書各一件為證，且均為被告丙○○、甲○○所不爭執，而被告丁○○、乙○○均經合法通知，既未到庭陳述，亦未提出書狀作何聲明或陳述以供
    本院審酌，依本院調查證據之結果，自堪信原告此部分之主張為真實。
肆、按汽車交通事故發生時，受害人或其繼承人因肇事汽車非被保險汽車之情形，未
    能依本法規定向保險人請求給付保險金者，得在相當於本法規定之保險金額範圍
    內，向特別補償基金請求補償。特別補償基金依前條規定為補償者，視為加害人
    或汽車所有人損害賠償金額之一部分。特別補償基金於補償金額範圍內，得直接
    向加害人或汽車所有人求償。受害人或其繼承人已自加害人或汽車所有人獲有賠
    償或自社會保險獲有給付者，特別補償基金於補償時，應扣除之。強制汽車責任
    保險法第三十八條第一項第二款及第三十九條第一項、第二項及第三項分別定有
    明文。又肇事汽車非被保險汽車，特別補償基金依本法第三十九條第二項規定，
    向加害人或汽車所有人求償時，應依該非被保險汽車之肇事責任比例計算求償額
    ，同法施行細則第九條亦有明文。因此加害人或汽車所有人依強制汽車責任保險
    法第三十九條第二項所負之責任，仍為侵權行為之損害賠償責任，並非獨立之無
    過失責任，須加害人或汽車所有人對事故之發生，有故意或過失需負損害賠償責
    任時，特別補償基金方得向加害人或汽車所有人求償，且其求償範圍不得逾越加
    害人或汽車所有人所應負擔之損害賠償金額，故其本質上仍為行使保險代位權之
    性質，乃係基於受害人或其繼承人損害賠償請求權之法定移轉，並非獨立之求償
    權，特別補償基金僅於加害人或汽車所有人依民法或其特別法應就受害人或其繼
    承人負損害賠償之義務時，始得對加害人或汽車所有人代位求償。
伍、經查被告丁○○駕駛系爭車輛行駛至系爭肇事處，因系爭車輛之右前車頭撞及肇
    事處北側之電線桿，致陳麗花死亡乙節，有雲林縣警察局台西分局道路交通事故
    證明書在卷可稽，且為兩造所不爭執，足見被告丁○○對系爭車禍之發生顯有過
    失，自應對陳麗花之死亡負過失侵權行為損害賠償責任。惟按損害之發生或擴大
    ，被害人與有過失者，法院得減輕賠償金額，或免除之。前項之規定，於被害人
    之代理人或使用人與有過失者，準用之，民法第二百十七條第一項、第三項定有
    明文。而此規定之目的，在謀求加害人與被害人間之公平，故在裁判上法院得以
    職權減輕或免除之，亦有最高法院八十五年度台上字第一七五六號判例意旨可資
    參照。經查被害人陳麗花既於系爭車禍發生時，將系爭車輛交由被告丁○○駕駛
    且同時乘坐於系爭車輛內，則被告丁○○應為陳麗花之使用人，陳麗花自應承擔
    被告丁○○對系爭車禍之過失責任，是審酌被告丁○○與陳麗花之過失情狀，被
    告丁○○之過失情節顯較陳麗花為高，認陳麗花應就系爭車禍之發生負擔百分之
    二十之過失責任，故依民法前開規定，應減輕被告丁○○之賠償責任為百分之二
    十。再查系爭車輛因陳麗花未投保強制汽車責任保險，被告乙○○乃以其餘被告
    之受託人及陳麗花之繼承人名義，依強制汽車責任保險法第三十八條第一項第二
    款規定，向原告領取死亡之特別補償金一百四十萬元乙節，亦有系爭補償金理算
    書、汽車交通事故特別補償金收據暨代位求償同意書、繼承系統表、委託書各一
    件存卷可參，且經核系爭一百四十萬元並未超過被告丁○○對陳麗花之死亡結果
    所應負之損害賠償範圍，亦未逾強制汽車責任保險法規定之死亡保險給付金額之
    範圍，參照前段說明，原告自得依強制汽車責任保險法第三十九條第二項規定，
    代位陳麗花之繼承人請求被告丁○○賠償，惟原告亦應繼受陳麗花對系爭車禍之
    過失責任比例，是減輕被告丁○○百分之二十之賠償責任後，被告丁○○應賠償
    原告之金額為一百十二萬元，從而原告依強制汽車責任保險法第三十九條第二項
    規定，請求被告丁○○給付一百十二萬元，及自起訴狀繕本送達翌日即九十三年
    六月十八日起至清償日止，按年息百分之五計算之利息，為有理由，應予准許；
    逾此部分之請求為無理由，應予駁回。
陸、原告又主張陳麗花為系爭車輛之所有權人，依強制汽車責任保險法第三十九條第
    二項規定，亦應負償還系爭補償金之責，被告自應依民法第一千一百五十三條第
    一項規定，連帶償還系爭一百四十萬元予原告云云，則為被告丙○○、甲○○所
    否認，並分別以前開情詞，抗辯原告不得向伊請求等語。經查陳麗花雖為系爭車
    輛之所有權人，惟參照前述有關強制汽車責任保險法第三十九條第二項規定之說
    明，原告行使該條規定之求償權時，既仍應以汽車所有權人對於交通事故之發生
    具有故意或過失為要件，則原告自應就陳麗花對系爭車禍之發生具有故意或過失
    之有利於己之事實負舉證之責。然原告就陳麗花將系爭車輛出借予被告丁○○時
    ，究竟陳麗花本身有何故意或過失而需負損害賠償責任之情事，並未舉證以實其
    說，自難僅因陳麗花為系爭車輛之所有權人，即認陳麗花應依強制汽車責任保險
    法第三十九條第二項規定對原告負償還責任，是被告丙○○、甲○○之抗辯雖無
    可採，然原告主張陳麗花應依該條規定償還系爭補償金，並由被告連帶繼承系爭
    補償金債務云云，亦屬無稽。從而原告依強制汽車責任保險法第三十九條第二項
    及民法第一千一百五十三條第一項規定，請求被告連帶給付一百四十萬元，及自
    起訴狀繕本送達之翌日起至清償日止之法定遲延利息，自無理由，不應准許。
柒、本件事證已臻明確，兩造其餘攻擊防禦方法及主張，核與本件判決結果無影響，
    自無一一論述之必要，附此說明。
據上論結，原告之訴為一部有理由，一部無理由，依民事訴訟法第三百八十五條第一
項前段、第七十八條、第七十九條，判決如主文。
中　　　華　　　民　　　國　　九十三　　年　　　八　　　月　　二十五　　日
                                臺灣桃園地方法院民事第三庭
                                      法　　　官　林雯娟
右為正本係照原本作成
如對本判決上訴，須於判決送達後廿日內向本院提出上訴狀
中　　　華　　　民　　　國　　九十三　　年　　　八　　　月　　 三十 　　日
                                      法院書記官　簡維萍
